臺灣高等法院臺南分院民事判決　96年度上字第137號
上　訴　人　佳興實業股份有限公司
法定代理人　甲○○○
訴訟代理人　范仲良律師
被上訴人　　乙○○
上列當事人間請求返還不當得利等事件，上訴人對於中華民國96
年6月1日臺灣臺南地方法院第一審判決（95年度訴字第1317號）
提起上訴，本院於96年9月11日言詞辯論終結，判決如下：
    主  文
上訴駁回。
第二審訴訟費用由上訴人負擔。
　　事實及理由
一、上訴人於原審起訴主張
(一)、原審被告蔡申登自民國88年起即擔任上訴人臺南區業務代表
    ，負責業務推展及貨款收受等工作。詎蔡申登於95年5月21
    日竟留書離去，表示因嗜賭而虧空公款，並列舉虧空帳款項
    目金額明細，經上訴人於95年5月29日會同蔡申登確認結果
    ，其侵占金額尚欠新台幣（下同）4,466,148元未清償。原
    審被告蔡永昌、蔡素幸於原審被告蔡申登擔任上訴人業務代
    表期間，因出具保證書擔保蔡申登如有侵占等不法行為，致
    使上訴人蒙受財務損失時，願負賠償責任。今蔡申登侵占上
    訴人款項尚欠4,466,148元未清償，原審被告蔡永昌、蔡素
    幸依保證書所載應當負賠償責任。
(二)、原審被告蔡申登多次將收取之上訴人客戶支票存入其配偶即
    被上訴人乙○○之臺南縣西港鄉農會0000000000000000號帳
    戶（下稱系爭帳戶），有系爭帳戶代收統計表附卷可稽。按
    蔡申登擔任上訴人臺南區業務代表，負責應收貨款收受工作
    ，其所收取之客戶票據，當應交付予上訴人，惟蔡申登將其
    收取之客戶票據存入系爭帳戶，待兌現後再予提領，而提領
    人除蔡申登外，被上訴人乙○○亦有提領數次，業經其等二
    人坦承無訛，此一存兌上訴人客戶票據之行為，應該當於侵
    占之侵權行為。
(三)、被上訴人乙○○雖辯稱渠不知該帳戶作何用途。然查，蔡申
    登另有薪資帳戶，何需假借被上訴人乙○○帳戶使用！且就
    一業務人員將公司之票據存入私人帳戶，又未提領交予公司
    而挪做他用之行為，豈能辯稱不知為侵占！被上訴人乙○○
    亦坦承曾從系爭帳戶提領數次現金，其中有二次匯予上訴人
    ，另二次則作為他用，更足證明被上訴人乙○○對於蔡申登
    侵占上訴人款項之情事實屬知情，殆無疑義。
(四)、按民法第185條規定：數人共同不法侵害他人之權利者，連
    帶負損害賠償責任﹔不能知其中孰為加害人者，亦同。造意
    人及幫助人，視為共同行為人。被上訴人乙○○既知情蔡申
    登有借用系爭帳戶作為侵占公司款項之用，被上訴人乙○○
    仍持續借予蔡申登使用，則此一行為縱非同謀共犯，亦應認
    定為幫助行為，依法仍負共同侵權行為之連帶賠償責任。
(五)、依系爭帳戶交易明細表可知，原審被告蔡申登、被上訴人乙
    ○○等人利用系爭帳戶存入上訴人客戶支票（即代收部分）
    ，共計為2,945,845元，扣除原審被告蔡申登表示已於95年2
    月10日、2月16日、3月20日、4月20日、5月5日分別轉帳予
    上訴人345,000元、155,000元、200,000元、250,000元、21
    5,000元，合計1,165,000元，則被上訴人乙○○就幫助蔡申
    登侵占代收款項達1,780,845元之部分，當應負連帶賠償責
    任。
(六)、若認被上訴人乙○○並無共同侵權行為，原審被告蔡申登將
    侵占之上訴人客戶支票存入系爭帳戶內兌現，即應認為於支
    票兌現時，被上訴人乙○○受有利益，而被上訴人乙○○又
    無法律上之原因，受領上訴人客戶之支票款項，依民法第18
    1條：「不當得利之受領人，除返還其所受之利益外，如本
    於該利益更有所取得者，並應返還。」之規定，則扣除匯予
    上訴人公司之金額後，仍應當返還1,780,845元。
(七)、退萬步言之，若認被上訴人乙○○並非直接受領本件不當得
    利之人，而係原審被告蔡申登將票據存入所致，依民法第18
    3條：「不當得利之受領人，以其所受者，無償讓與第三人
    ，而受領人因此免返還義務者，第三人於其所免返還義務之
    限度內，負返還責任。」之規定，被上訴人乙○○無償受讓
    上揭蔡申登所存入之票款，扣除匯予上訴人之金額後，仍有
    1,780,845元，此部分亦應返還予上訴人。
(八)、並聲明：
、被上訴人乙○○應於1,780,845元範圍內與原審被告蔡申登
    負連帶給付責任，如其中一人為給付，他人於給付範圍內免
    為給付。
、訴訟費用由被上訴人負擔。
、願供擔保請准宣告假執行。
二、被上訴人則抗辯：
(一)、系爭帳戶均係由原審被告蔡申登使用，基於夫妻間之信賴，
    其完全不過問蔡申登之使用及交易情形。又於蔡申登未染上
    賭博惡習前，系爭帳戶多用來支付水、電、保險等雜支，係
    自94年4月起，始有先將收自上訴人客戶之支票存入系爭帳
    戶內，俟兌現後再匯予上訴人，以利用兌現及匯回之空檔周
    轉現金之情形，被上訴人乙○○對此均不知情，直至95年3
    、4月間，蔡申登因無力償還事先兌現上訴人客戶支票之周
    轉金，始告知被上訴人乙○○及上訴人，並向檢察官自首犯
    罪。
(二)、原審被告蔡申登係將現金周轉去賭博，並非作為家用，被上
    訴人乙○○並未受到任何好處，何來不當得利？又系爭帳戶
    均是由蔡申登使用，且家中之水、電開銷亦皆由蔡申登負責
    打理。被上訴人乙○○雖曾自系爭帳戶存取現金9次，然均
    係依蔡申登指示所為，被上訴人乙○○基於對蔡申登之信賴
    ，實未對蔡申登使用之交易情況提出質疑，如僅因被上訴人
    乙○○與蔡申登有夫妻關係，且利用系爭帳戶進出交易，即
    認被上訴人乙○○有不當得利，未免率斷。
(三)、並聲明：駁回上訴。
三、兩造不爭之事實：
(一)、原審被告蔡申登原擔任上訴人臺南區業務代表，負責業務推
    展及應收貨款收受等工作，嗣經於95年5月29日會同上訴人
    確認結果，蔡申登自88年起至95年5月21日止，侵占上訴人
    之應收貨款及客戶支票，迄今尚欠4,466,148元未清償。
(二)、被上訴人乙○○有將系爭帳戶借予蔡申登使用。蔡申登於侵
    占上訴人客戶支票後，曾將支票存入系爭帳戶兌現2,945,84
    5元，除已轉帳予上訴人之1,165,000元外，餘款尚有1,780,
    845元未清償。
四、得心證之理由：
    本件經爭點整理程序，兩造之爭執事項厥為：(一)被上訴人乙
    ○○將系爭帳戶借予原審被告蔡申登使用之行為，是否與蔡
    申登構成共同侵權行為人？或為民法第185條第2項之幫助人
    ？(二)被上訴人乙○○是否為本件不當得利之受領人？(三)如否
    ，則被上訴人乙○○是否應依民法第183條規定，返還原審
    被告蔡申登侵占支票後以系爭帳戶兌現之1,780,845元？茲
    分述如下：
  (一)被上訴人乙○○將系爭帳戶借予原審被告蔡申登使用之行為
    ，是否與蔡申登構成共同侵權行為人？或為民法第185條第2
    項之幫助人？
  (1)按當事人主張有利於己之事實者，就其事實有舉證之責任，
    民事訴訟法第277條前段定有明文。又按民法第185條第1項
    之規定，共同侵權行為人固連帶負損害賠償責任，惟同條項
    前段所謂共同侵權行為，須共同行為人皆已具備侵權行為之
    要件始能成立，最高法院22年上字第3437號著有判例可參。
    查上訴人主張：被上訴人乙○○將系爭帳戶借予原審被告蔡
    申登使用之行為，縱非蔡申登之共犯，亦屬幫助行為，應依
    民法第185條規定，負共同侵權行為之連帶賠償責任等節，
    為被上訴人乙○○所否認，依前揭法條規定及最高法院判例
    意旨，自應由上訴人就上開有利於己之事實負舉證責任。
  (2)上訴人固舉系爭帳戶代收統計表、交易明細表、原審被告蔡
    申登之合作金庫銀行存款憑條等資料，證明蔡申登已有薪資
    帳戶，被上訴人乙○○仍將系爭帳戶借予蔡申登作為兌現客
    票使用，縱非共犯，亦應係民法第185條第2項之幫助人。然
    ：
  按侵占罪為即成犯，於持有人將持有他人之物變易為所有之
    意思時，即行成立，苟非事前共謀，則其後參與處分贓物之
    人，無論是否成立其他罪名，要難論以共同侵占，最高法院
    67年台上字第2662號著有判例可參。準此，原審被告蔡申登
    所為之不法侵權行為，既係侵占上訴人之應收貨款及客戶支
    票，為即成犯，只要將持有他人之物變易為所有之意思時，
    犯罪即告完成，則上訴人主張：被上訴人乙○○與蔡申登係
    共犯，或幫助人等節，自應證明被上訴人乙○○事前或於蔡
    申登侵占上訴人應收貨款及客戶支票當時，有基於共同侵占
    之故意，與蔡申登共謀，否則蔡申登於侵占上訴人之客戶支
    票後，單純使用系爭帳戶兌現客戶支票之行為，既非本件之
    侵權行為，自不得因系爭帳戶之名義人係被上訴人乙○○，
    即認被上訴人乙○○與蔡申登係共犯，而成立共同侵權行為
    人，故上訴人提出之系爭帳戶代收統計表、交易明細表及原
    審被告蔡申登之合作金庫銀行存款憑條等客觀資料，尚不足
    以認定原審被告蔡申登已有薪資帳戶，被上訴人乙○○仍將
    系爭帳戶借予蔡申登，作為兌現客戶支票使用，即應與蔡申
    登構成共同侵權行為人，而應負連帶責任。
  被上訴人乙○○抗辯稱：系爭帳戶均係由原審被告蔡申登使
    用，基於夫妻間之信賴，其完全不過問蔡申登之使用及交易
    情形，且於蔡申登未染上賭博惡習前，系爭帳戶多用來支付
    水、電、保險等雜支等語，經原審函調系爭帳戶自93年1月1
    日起至95年8月31日止之交易明細資料審認結果，系爭帳戶
    初始之交易摘要欄確實是記載用於獎學金、水費、電費、農
    保金等項目，有臺南縣西港鄉農會95年11月14日西農信字第
    0579函附系爭帳戶自93年1月1日至95年8月31日之交易明細
    資料附卷可稽（見原審卷第86、87頁），與被上訴人乙○○
    前揭所述情節相符，足見被上訴人乙○○將系爭帳戶借予蔡
    申登使用之初，並非係基於與蔡申登共同侵權行為或幫助之
    故意至明，自難認為被上訴人乙○○將系爭帳戶出借予蔡申
    登使用，係提供助力之幫助行為，而成立民法第185條第2項
    之共同行為人。且衡諸常情，夫妻間一方為家庭財務之管理
    方便，將其帳戶等相關資料直接交由另一方管理使用，繼而
    依管理帳戶之該方指示行事，應屬夫妻日常生活之代理行為
    ，則被上訴人乙○○全然不知蔡申登有侵占行為，亦非全無
    可能，是縱使被上訴人乙○○將系爭帳戶借予蔡申登使用，
    並曾依蔡申登之指示存取款，亦非當然可推知其必然有幫助
    或參與原審被告蔡申登不法侵占上訴人公司應收貨款及客戶
    支票之侵權行為。上訴人主張被上訴人坦承原審被告蔡申登
    於十年前即已因賭博欠下大筆債務，被上訴人替其還債後，
    蔡申登將其房屋土地移轉給被上訴人。且蔡申登並私下向其
    親友借貸大筆款項，顯見蔡申登積欠債務甚鉅，且時日久遠
    ，債信可謂不佳。被上訴人將其帳戶借予蔡申登使用後，卻
    有大筆金額進出，且有數十張代收票據託收紀錄，前後多達
    290萬元，被上訴人前替蔡申登還債，尚且將房屋土地過戶
    登記於自己名下，顯見被上訴人對財物為小心之人，對此異
    常情形豈能謂為不知。況且被上訴人明知蔡申登負債累累且
    並無其他收入，卻於95年2月12日至95年2月16日短短不到5
    天時間，即為蔡申登提領將近90萬元款項，其豈能對蔡申登
    有侵占之行為諉為不知云云，然侵占之行為於持有人將持有
    他人之物變易為所有之意思時，即行成立業如前述，上訴人
    對於被上訴人乙○○有事前參與或幫助原審被告蔡申登上開
    侵權行為事實，未能舉他證以實其說，揆諸上開說明，自難
    認為被上訴人乙○○應負共同侵權行為責任。
  (二)被上訴人乙○○是否為本件不當得利之受領人？
    按民法第179條規定不當得利之成立要件，必須無法律上之
    原因而受利益，致他人受損害，且該受利益與受損害之間應
    有因果關係存在，最高法院85年台上字第2656號著有判決可
    參。查原審被告蔡申登侵占上訴人公司之應收貨款及客戶支
    票，對上訴人而言，已足使上訴人喪失上開貨款及支票之所
    有權，此時之損益變動已經完成，故受有利益者為原審被告
    蔡申登，並因此致上訴人受有損害。至於原審被告蔡申登嗣
    後就侵占之支票所為之處分，係另一原因事實，亦即系爭帳
    戶所受2,945,845元之金錢利益，係因原審被告蔡申登先侵
    占上訴人之客戶支票後，再存入系爭帳戶代收所致，而上訴
    人所受損害，則係因蔡申登侵占行為所致，兩者原因事實不
    同，難認有何因果關係。故上訴人主張：被上訴人乙○○係
    本件不當得利之受領人云云，於法尚有未合。
  (三)被上訴人乙○○是否應依民法第183條規定，返還原審被告
    蔡申登侵占支票後以系爭帳戶兌現之1,780,845元？
    ：按不當得利之受領人，以其所受者，無償讓與第三人，而
    受領人因此免返還義務者，第三人於其所免返還義務之限度
    內，負返還責任，民法第183條固有明文，惟此規定僅限於
    不當得利受領人已將利得無償讓與第三人，而得免返還義務
    者，亦即原不當得利受領人須有同法第182條第1項規定，於
    受領時不知無法律上之原因（善意受領），且其所受利益又
    已不存在之情形時，該無償取得利益之第三人始有應依同法
    第183條規定對受害人負返還責任之問題。上訴人主張依民
    法第183條規定，請求被上訴人乙○○返還系爭帳戶內之未
    還款項1,780,845元部分，如前述規定意旨及說明，該條文
    之適用須以原不當得利受領人即原審被告蔡申登係善意受領
    上訴人之應收貨款及客戶支票，並將之無償轉讓與被上訴人
    乙○○，而得依民法第182條第1項免負返還所受利益時，上
    訴人始得依該規定對被上訴人乙○○請求返還所受利益。然
    而，依上訴人主張之情節，蔡申登既係基於故意以侵占之不
    法方式取得上訴人之應收貨款及客戶支票，其受領各該利益
    時自係明知無法律上原因而取得，則上訴人主張被上訴人乙
    ○○應依民法第183條規定，負不當利得返還責任乙節，即
    與該條要件有間，尚難憑採。
  (四)從而，上訴人依民法第185條共同侵權行為及民法第179條、
    第183條不當得利等規定，請求被上訴人乙○○與蔡申登於
    1,780,845元範圍內負連帶給付責任，如其中一人為給付，
    其他人於給付範圍內免為給付，為無理由，應予駁回，其假
    執行之聲請已失所依附，應併予駁回。原審為上訴人敗訴之
    判決，及駁回其假執行之聲請，於法並無不合。上訴人上訴
    意旨指摘原判決不當，求予廢棄改判，為無理由，應予駁回
    。
五、又本件事證已臻明確，兩造所為之其他主張、陳述並所提之
    證據，經審酌後，認均與本件之結論無影響，爰不一一論述
    ，併予敘明。
六、據上論結，本件上訴為無理由，依民事訴訟法第449條第1項
    、第78條，判決如主文。
中　　華　　民　　國　　96　　年　　9 　　月　　26　　日
                  民事第四庭    審判長法  官    王惠一
                                      法  官    王浦傑
                                      法  官    蘇重信
上為正本係照原本作成。
如對本判決上訴，須於判決送達後20日內向本院提出上訴狀，未
表明上訴理由者，應於上訴後20日內，向本院提出理由書（須附
繕本）。依法須繳納裁判費並應委任律師為訴訟代理人，始得上
訴。
中　　華　　民　　國　　96　　年　　9 　　月　　26　　日
                                      書記官    黃文生
【附記】
民事訴訟法第466條之1：
(1)對於第二審判決上訴，上訴人應委任律師為訴訟代理人。但上
  訴人或其法定代理人具有律師資格者，不在此限。
(2)上訴人之配偶、三親等內之血親、二親等內之姻親，或上訴人
  為法人、中央或地方機關時，其所屬專任人員具有律師資格並
  經法院認為適當者，亦得為第三審訴訟代理人。
民事訴訟法第466條之2：
上訴人無資力委任訴訟代理人者，得依訴訟救助之規定，聲請第
三審法院為之選任律師為其訴訟代理人。
